【裁判字號】    98,訴緝,2
【裁判日期】    980521
【裁判案由】    偽造有價證券等
【裁判全文】
臺灣苗栗地方法院刑事判決               98年度訴緝字第2號
公  訴  人  臺灣苗栗地方法院檢察署檢察官
被      告  戊○○
指定辯護人  本院公設辯護人  己○○
上列被告因偽造有價證券等案件，經檢察官提起公訴（86年度偵
字第3073、3324號），本院判決如下：
    主    文
戊○○共同連續犯詐欺取財罪，處有期徒刑陸月，如易科罰金，
以銀元參佰元即新臺幣玖佰元折算壹日。
    犯罪事實
一、戊○○與乙○○（通緝中）共同意圖為自己不法之所有，並
    基於詐欺之概括犯意聯絡，連續施用詐術為下列行為（除下
    列(四)至丁○○經營之金都大酒家簽帳消費部分係戊○○單獨
    所為外）：
  (一)民國85年約6 、7 月間，戊○○與乙○○在苗栗縣後龍鎮○○路130 號吉祥茶行，以購買鋼筋為由，共同向丙○○借款
    新臺幣（下同）20萬元，並於當日在苗栗縣後龍鎮○○里○○路85之5 號乙○○經營之東聯鋼鐵有限公司，交付發票人
    為川友鋼業有限公司林華乾（起訴書誤為林華乾），由戊○○背書，面額20萬元之支票1 紙予丙○○，致丙○○陷於錯
    誤，而交付20萬元。
  (二)85年約8 、9 月間，戊○○與乙○○在同前東聯鋼鐵有限公
    司，以同一事由再向丙○○借款10萬元，並持庚○為發票人
    ，面額74,025元之支票1 紙予丙○○，致丙○○陷於錯誤，
    而交付10萬元。
  (三)85年12月28日，戊○○與乙○○再以購買鋼筋為由，向丙○○借款20萬元，並交付同額本票1 紙為憑，致丙○○陷於錯
    誤，而同意與戊○○、乙○○一同至位於臺中縣后里鄉○○
    路648 號阡勝鋼鐵股份有限公司（下稱仟勝鋼鐵公司），並
    當場代為交付購買鋼筋之貨款20萬元予仟勝鋼鐵公司。詎上
    開本票屆期不獲兌現後，丙○○向阡勝鋼鐵公司查詢，始得
    知戊○○、乙○○已於翌（29）日向該公司表示退貨，並取
    回20萬元貨款。加以前述(一)之支票，屆期提示因拒絕往來退
    票，前述(二)之支票復因印鑑不符遭退票，戊○○、乙○○更
    避不見面，丙○○至此始知受騙。
  (四)86年3 月至4 月間，戊○○連續在苗栗縣苗栗市○○里○○
    路31號丁○○經營之金都大酒家，誑稱其經營東聯鋼鐵有限
    公司，資力雄厚，致丁○○陷於錯誤，乃允其簽帳消費，總
    計戊○○自86年3 月24日起至同年4 月28日止，共簽帳消費
    553,700 元，期間所交付予丁○○用以清償部分消費之發票
    人為戊○○，面額分別為138,900 元、6 萬元之支票，屆期
    提示均不獲兌現，戊○○復避不見面，丁○○始知受騙。
二、案經丙○○、丁○○訴由臺灣苗栗地方法院檢察署檢察官偵
    查起訴。
    理    由
壹、證據能力部分：
    本判決下列引用之供述及非供述證據，經本院依法踐行調查
    證據程序，公訴人及被告戊○○、指定辯護人均不爭執各該
    證據之證據能力，且亦查無依法應排除其證據能力之情形，
    是後述所引用之證據皆有證據能力，合先敘明。
貳、有罪部分：
一、前揭事實，業據被告戊○○於本院審理時坦承不諱，核與被
    害人丙○○於偵查中、本院行準備程序時，及被害人丁○○
    於偵查中指述之情節相符；並有丙○○所提出被告戊○○簽
    發，面額分別為20萬元、30萬元之本票影本2 紙，及發票人
    川友鋼業有限公司林華乾，發票日85年10月4 日，面額20萬
    元之支票、退票單均影本各1 紙（見86偵3073卷第3 、4 頁
    、第12頁之後），暨合作金庫中山路支庫帳號093017，支票
    號碼CP0000000 ，發票人庚○，發票日85年12月31日，面額
    74,025元之支票、退票單均影本各1 紙；被害人丁○○所提
    出之金都大酒家簽帳單影本40張，發票人均為戊○○、發票
    日86年4 月30日、86年5 月31日、面額分別為138,900 元、
    6 萬元之支票、退票單均影本各2 紙，戊○○之名片1 張在
    卷可稽（見86偵3324卷第3 至19頁、第24頁）；另有臺灣省
    合作金庫中山路支庫87年1 月15日合金中山存字第00099 號
    函及所附甲○○支票存款開戶資料、拒絕往來資料，保證責
    任新竹市第三信用合作社87年1 月16日（87）新三合總字第
    310009號函及所附戊○○支票存款帳戶開戶及拒絕往來資料
    在卷可考（見本院87訴2 卷第7 至11頁、第13至17頁）。本
    件事證明確，被告犯行堪予認定，應依法論科。
二、被告行為後，刑法部分條文已於95年7 月1 日修正施行，有
    關本案之新舊法比較適用如下：
  (一)修正後刑法第33條第5 款規定「罰金：新臺幣1 千元以上，
    以百元計算之」，與修正前該條款規定「罰金：1 元（銀元
    ）以上」相較，刑法分則中有罰金刑之規定者，應適用修正
    前之規定較有利於被告。
  (二)修正後刑法第28條規定「二人以上共同實行犯罪之行為者，
    皆為正犯」，與修正前刑法第28條規定「二人以上共同實施
    犯罪之行為者，皆為正犯」相較，僅有「實行」與「實施」
    之差異。依據立法說明，修正後刑法第28條旨在排除「陰謀
    共同正犯」與「預備共同正犯」。本件被告所為之詐欺取財
    犯行，無論依修正後或修正前之刑法規定，均無礙於共同正
    犯之成立，不生有利不利之情形，自無比較新舊法適用之必
    要，本件爰依一般法律適用原則，適用修正後刑法第28條之
    規定論處（最高法院97年4 月22日97年度第2 次刑事庭會議
    決議意旨參照）。
  (三)修正後刑法已刪除第56條連續犯之規定，此刪除雖非犯罪構
    成要件之變更，然顯已影響刑罰之法律效果，仍屬法律有變
    更。經比較刑法修正前後關於得否成立連續犯之情形，應以
    修正前之刑法規定較有利於被告（最高法院95年第8次 刑事
    庭會議決議參照）。
  (四)被告犯罪行為後，刑法第41條所定得易科罰金之罪刑，於90
    年1 月12日修正施行，將「犯最重本刑為3 年以下有期徒刑
    以下之刑之罪，而受6 月以下有期徒刑或拘役之宣告」修正
    為「犯最重本刑為5 年以下有期徒刑以下之刑之罪，而受6
    個月以下有期徒刑或拘役之宣告」，經比較新舊法結果，應
    以被告行為後90年1 月12日修正施行之刑法較有利於被告。
    再95年7 月1 日修正施行之刑法，又將刑法第41條第1 項前
    段關於易科罰金折算標準之規定，由「犯最重本刑為5 年以
    下有期徒刑以下之刑之罪，而受6 個月以下有期徒刑或拘役
    之宣告，因身體、教育、職業、家庭之關係或其他正當事由
    ，執行顯有困難者，得以1 元以上3 元以下折算1 日，易科
    罰金。」修正為「犯最重本刑為5 年以下有期徒刑以下之刑
    之罪，而受6 個月以下有期徒刑或拘役之宣告者，得以新臺
    幣1 千元、2 千元或3 千元折算一日，易科罰金」，按95年
    7 月1 日修正施行前刑法第41條第1 項前段易科罰金之折算
    標準，依95年5 月17日修正刪除前之罰金罰鍰提高標準條例
    第2 條規定（按罰金罰鍰提高標準條例業於98年4 月29日經
    總統以華總一義字第09800105911 號令公告廢止，惟於被告
    行為時，該條例仍係有效之法律），應就其原定數額提高為
    1 百倍折算1 日，並依現行法規所定貨幣單位折算新臺幣條
    例第2 條規定，以新臺幣元之3 倍折算之，亦即修正前刑法
    第41條第1 項前段之易科罰金折算標準，應以銀元1 百元以
    上3 百元以下即新臺幣3 百元以上9 百元以下折算1 日。是
    再次比較新舊法結果，本案易科罰金部分，應以90年1 月12
    日修正施行後、95年7 月1 日修正施行前之法律最有利於被
    告，是依刑法第2 條第1 項前段規定，自應適用95年7 月1
    日修正施行前刑法第41條第1 項前段、95年5 月17日修正刪
    除前罰金罰鍰提高標準條例第2 條規定，諭知易科罰金之折
    算標準。
三、核被告所為，均係犯刑法第339 條第1 項之詐欺取財罪。被
    告就犯罪事實欄(一)至(三)之詐欺取財犯行，與乙○○間有犯意
    聯絡及行為分擔，為共同正犯。被告先後4 次詐欺取財行為
    ，均時間緊接，各觸犯構成要件相同之罪名，顯係基於概括
    犯意反覆為之，為連續犯，應依修正前刑法第56條規定論以
    一罪，並加重其刑。爰審酌被告前於86年4 月30日即已償還
    丙○○20萬元，於本院審理中再償還20萬元，丙○○並表示
    拋棄其餘民事上借款及損害賠償請求權，同時陳明願給予被
    告自新之機會，有收據及本院準備程序筆錄在卷可憑（見本
    院卷第43、102 頁）；且被告係透過其叔父先行聯絡苗栗縣
    警察局通霄分局警員，告知被告自大陸返台之航班，主動投
    案之情，亦據公訴人查證屬實（見本院卷第103 頁），坦然
    面對司法審判之態度，尚值鼓勵；兼衡被告犯罪之動機、目
    的及犯罪後之態度等一切情狀，量處如主文所示之刑，並諭
    知易科罰金之折算標準。又被告犯罪雖在96年4 月24日以前
    ，惟被告係在中華民國96年罪犯減刑條例施行前，經通緝而
    未於96年12月31日以前自動歸案接受審判者，依該條例第5
    條規定，無該條例之適用，併此敘明。
參、不另為無罪諭知部分：
一、公訴意旨另以：85年8 、9 月間，戊○○與乙○○基於犯意
    聯絡，在東聯鋼鐵有限公司，向丙○○借款10萬元，並持帳
    戶為甲○○所有、面額74,025元之支票1 紙，盜蓋「庚○」
    印章偽造發票人後，持交丙○○而行使之，嗣丙○○提示該
    支票不獲兌現始得知上情，因認被告此部分涉犯刑法第201
    條第1 項之偽造有價證券罪嫌。
二、按犯罪事實應依證據認定之，無證據不得認定犯罪事實，刑
    事訴訟法第154 條第2 項定有明文。又認定不利於被告之事
    實，須依積極證據，苟積極證據不足為不利於被告事實之認
    定時，即應為有利於被告之認定，更不必有何有利之證據（
    最高法院30年上字第816 號判例參照）；再認定犯罪事實所
    憑之證據，雖不以直接證據為限，間接證據亦包括在內；然
    而無論其為直接或間接證據，其為訴訟上之證明，須於通常
    一般之人均不致有所懷疑，而得確信其為真實之程度者，始
    得據為有罪之認定（最高法院76年台上字第4986號判例參照
    ）。
三、公訴人認被告有此部分犯行，無非以：戊○○與乙○○向丙○○借款10萬元，所持交之支票1 紙，實係甲○○所有支票
    存款帳戶之支票，然其上發票人欄卻蓋用庚○之印文為其論
    據。惟訊據被告則堅決否認偽造上開支票，辯稱：該支票係
    乙○○所提供並交付予丙○○者，與伊無關，伊並未偽造該
    支票等語（見本院卷第36頁）。經查：
  (一)乙○○係甲○○之弟；合作金庫中山路支庫帳號093017支票
    存款帳戶係甲○○所開立，並授權乙○○1 人使用；甲○○
    不認識被告，亦未提供上開支票帳戶給被告使用之情，業據
    證人甲○○於本院結證在卷（見本院卷第94、95頁），足徵
    合作金庫中山路支庫帳號093017，支票號碼CP0000000 ，發
    票人「庚○」，發票日85年12月31日，面額74,025元之支票
    （下稱系爭支票），係乙○○所使用之支票。而上情亦核與
    證人丙○○於本院結證稱：系爭支票係乙○○的，應該是乙○○交給伊的；交付系爭支票時，支票上已蓋好庚○之印文
    ，支票均已填載完成等語相符（見本院卷第99、102 頁），
    益徵系爭支票係乙○○事先即已填載完成，並交付予丙○○
    者，堪予認定。
  (二)參以共同被告乙○○於另案臺灣臺北地方法院86年度易字第
    2635號詐欺案件中供述：伊因10幾年前曾遭拒絕往來，無法
    開戶，故以庚○名義開戶，庚○名義之支票等於是伊自己的
    票等語（見該案卷86年6 月17日訊問筆錄）；並有臺灣中小
    企業銀行五股分行86年6 月26日（86）五股字第01612 號函
    及所附庚○往來明細帳卡附在該案卷可參，益徵庚○實係乙○○之人頭，與被告並無關係。
  (三)綜前足證，本件應係乙○○於借款前，即事先在其所使用之
    甲○○所有支票存款帳戶之系爭支票，填載票面金額及發票
    日等應記載事項，並蓋用庚○之印章為發票人後，持以交付
    丙○○用以借款。被告辯稱該支票係乙○○所提供持以向丙○○借款者，堪予採信。從而，系爭支票既非被告所簽發者
    ，此外復無證據足認被告有在系爭支票上蓋用庚○之印章，
    或與乙○○有共同偽造系爭支票之犯意聯絡，自難遽認被告
    有偽造有價證券之犯行。
四、綜上所述，被告此部分所辯尚堪採信，公訴意旨據以起訴之
    證據，不能證明被告有此部分偽造有價證券之犯行，此外復
    查無其他確切證據足以證明被告有此犯行，揆諸上開說明，
    被告此部分犯罪係屬不能證明。公訴意旨既認此部分與上揭
    論罪部分有牽連犯之裁判上一罪關係，爰不另為無罪之諭知
    。
據上論斷，應依刑事訴訟法第299 條第1 項前段，刑法第2 條第
1 項前段、第28條、修正前刑法第56條、第339 條第1 項、修正
前刑法第41條第1 項前段，修正刪除前罰金罰鍰提高標準條例第
2 條（該條例現已廢止），現行法規所定貨幣單位折算新臺幣條
例第2 條，刑法施行法第1 條之1 ，判決如主文。
本案經檢察官黃棋安到庭執行職務。
中    華    民    國    98    年    5     月    21    日
            刑事第一庭   審判長法  官  劉興浪
                               法  官  羅貞元
                               法  官  黃佩韻
以上正本證明與原本無異。
如不服本判決應於收受判決後10日內向本院提出上訴書狀，並應
應敘述具體理由。其未敘述上訴理由者，應於上訴期間屆滿後20
日內向本院補提理由書 (均須按他造當事人之人數附繕本)「 切
勿逕送上級法院」。告訴人或被害人如對本判決不服者，應具備
理由請求檢察官上訴，其上訴期間之計算係以檢察官收受判決正
本之日期為準。
                               書記官  巫  穎
中    華    民    國    98    年    5     月    21    日
附錄本案論罪科刑法條全文：
刑法第339條第1項
意圖為自己或第三人不法之所有，以詐術使人將本人或第三人之
物交付者，處5年以下有期徒刑、拘役或科或併科1千元以下罰金
。


司法院資訊處製作；財團法人民間司法改革基金會備份。
